臺灣桃園地方法院刑事判決　　　　　　　 95年度訴字第876號
公　訴　人　台灣桃園地方法院檢察署檢察官
被　　　告　己○○
　　　　　　　　　　3號
選任辯護人　余淑杏律師
　　　　　　莊佳樺律師
被　　　告　丁○○
上列被告因違反水土保持法案件，經檢察官提起公訴（94年度偵
字第4247號）及移送併案審理（94年度偵字第15582 號、第1558
3 號），本院判決如下：
    主  文
己○○共同在公有山坡地內，未經同意擅自從事採取土石之使用
，致生水土流失，處有期徒刑貳年，減為有期徒刑壹年。扣案之
篩石機壹台，沒收。
丁○○共同在公有山坡地內，未經同意擅自從事採取土石之使用
，致生水土流失，處有期徒刑壹年肆月，減為有期徒刑捌月。扣
案之篩石機壹台，沒收。
    事  實
一、緣己○○係桃園縣龜山鄉○○○段楓樹坑小段85之1 地號土
    地（以下簡稱甲地）之所有人，平日獨居於甲地內如附圖標
    示「鐵皮屋D 」處所內，而前揭土地前於民國93年4 月23日
    ，因未經核准，擅自在如附圖標示「坑洞F 」處，遭開挖山
    坡地、採取土石及堆積土石案件，經民眾檢舉報由桃園縣政
    府龜山鄉公所查報桃園縣政府取締蕭通葦、乙○○、己○○
    等人處理後，嗣經桃園縣政府派水土保持服務團人員輔導地
    主己○○，建議依水土保持服務團人員指示及桃園縣水土保
    持服務團93年11月2 日山坡地違規案輔導改正紀錄，於裸露
    地表以自然復育方式依水土保持技術規範實施農藝種樹、植
    生處理、及利用現況地形於坑溝下游處以小型太空包自然圍
    堵方式形成滯洪沈砂池等方式施作水土保持臨時處理改正，
    並限期於93年12月31日前完成。詎己○○於甲地遭查獲採取
    土石後，明知甲地上游之座落於如附圖所示之桃園縣龜山鄉
    ○○段1092、1096等地號土地（重測前係桃園縣龜山鄉○○○段楓樹坑小段73之4 、73之7 地號，下稱系爭土地，起訴
    書誤載為桃園縣龜山鄉○○○段楓樹坑小段85之1 地號土地
    ），前經行政院於68年11月21日號以臺68經字第11701 號函
    核定，臺灣省政府於69年2 月6 日以府農山字第120166號函
    核定公告為山坡地保育利用條例第3 條所稱山坡地；其後並
    經行政院於85年1 月13日以臺85農01335 號函及臺灣省政府
    於85年3 月6 日以85府農水字第12314 號核定公告為水土保
    持法所稱山坡地，並均屬於中華民國所有之林區，由行政院
    國防部軍備局管理，係山坡地保育利用條例及水土保持法所
    稱山坡地，且為中華民國所有，渠並無權使用，未經國有土
    地管理機關同意，不得擅自墾殖，竟與綽號「勇伯」之自稱
    「乙○○」成年男子（以下簡稱「乙○○」）基於共同犯意
    聯絡，謀議以施作甲地之水土保持改善工程為由，藉機使用
    挖土機、篩石機等機具進入甲地，並謀自甲地深入至更上游
    處之系爭土地內採取土石，渠等隨即於93年11月15日，邀集
    具有共同犯意聯絡之丁○○，由丁○○出名擔任甲地改正工
    程之承攬人，並負責在場看守，乙○○再向不知情之業者租
    賃KAPMATSU300 型、200 型等大型挖土機具各1 台，旋於93
    年11月18日，僱請與之有共同犯意聯絡之某真實姓名年籍不
    詳成年人2 名各駕上開挖土機1 台至甲地前，由己○○開啟
    甲地入口處大門供上開大型機具進入甲地，自甲地深入更上
    游處，至距如附圖標示「坑洞F 」約134 公尺處之上游處即
    系爭土地上，並於同年月19日，讓篩石機進場，放置在己○○前揭住居處所前即如附圖標示「篩石機C 」處，預供篩選
    所盜採土石之用，隨即於斯日起，在系爭土地如附圖標示K
    處大肆開挖、採取土石（開挖地點迄96年6 月11日本院前往
    勘驗時，內有積水，已形成水坑），破壞當地環境、景觀與
    水土涵養，致生系爭土地水土流失。嗣於93年11月20日11時
    許，經民眾檢舉報由桃園縣政府龜山鄉公所農經課人員戊○○等人會同桃園縣政府警察局龜山分局龜山派出所等單位會
    勘系爭土地，發現系爭土地已遭開挖形成寬度約16公尺、平
    面面積約200 平方公尺、深度則達5.5 公尺之如附圖標示K
    處坑洞，且整台挖土機已深處坑洞內，始查知上情，並扣得
    上開挖土機2 台、乙○○所有預備供犯罪所用之篩石機1 台
    。嗣該案經起訴後，經本院依職權函請主管機關桃園縣政府
    水務局於95年5 月16日派員前往履勘，在如附圖標示K 坑洞
    發現一聯外之水路即如附圖標示J 、I 所示，水路上游側邊
    已有土石堆積，該土石堆置處有土石沖刷情形，其下游處亦
    無任何滯洪沈砂設施，研判已生水土流失之實害。
二、案經桃園縣政府警察局龜山分局報請臺灣桃園地方法院檢察
    署檢察官偵查起訴。
    理  由
壹、程序部分
一、按傳聞法則之重要理論依據，在於傳聞證據未經當事人之反
    對詰問予以核實，乃予排斥，惟若當事人已放棄對原供述人
    之反對詰問權，於法院審判時表明同意該等傳聞證據可作為
    證據，基於證據資料愈豐富，愈有助於真實發現之理念，並
    貫徹刑事訴訟法修法加重當事人進行主義之精神，確認當事
    人對於證據能力有處分權之制度，傳聞證據經當事人同意作
    為證據，法院認為適當者，亦得為證據。另當事人於調查證
    據時，對於傳聞證據表示「沒有意見」，而未於言詞辯論終
    結前聲明異議 (Without Objection)，應視為已有將該等傳
    聞證據採為證據之同意，此刑事訴訟法第159 條之5 定有明
    文。本案被告丁○○於本院準備程序中已表示對卷內人證、
    書證之證據能力無意見（見本院卷第112 頁），被告己○○
    及其辯護人對卷內除下列二所示之證據方法外之其餘人證、
    書證之證據能力（見本院卷第41、42頁），亦表示無意見，
    且均於本院審理時，對於該等被告以外之人於審判外之陳述
    之證據能力並未表示意見，迄本院辯論終結前，亦未爭執該
    等證據之證據能力，依刑事訴訟法第159 條之5 第2 項之規
    定，應視為已同意本案各該相關之傳聞證據均可作為證據，
    本院斟酌本案卷內之各該證據並非非法取得，亦無證明力明
    顯過低之情形，且經本院於審判期日依法進行證據之調查、
    辯論，被告於訴訟上之程序權，已受保障，前揭各該證據，
    就被告丁○○、被告己○○（除下列二所示之證據方法外）
    部分，均得採為證據，先予敘明。
二、次按被告以外之人於審判外之言詞或書面陳述，除法律有規
    定者外，不得作為證據，刑事訴訟法第159 條第1 項定有明
    文。又被告以外之人於審判外之陳述，雖不符刑事訴訟法第
    159 條之1 至第159 條之4 之規定，然經當事人於審判程序
    同意作為證據，法院審酌該言詞陳述作成之情況，認為適當
    者，亦得為證據；當事人、代理人或辯護人於法院調查證據
    時，知有刑事訴訟法第159 條第1 項不得作為證據之情形，
    而未於言詞辯論終結前聲明異議者，視為有前項之同意，刑
    事訴訟法第159 條之5 定有明文。查本件證人戊○○於警詢
    中之陳述，業經被告己○○之辯護人以屬於審判外之陳述而
    不予同意作為證據（見本院卷第41頁），且本院審酌上開證
    人於警詢中之陳述，並未有何較可信之特別情況，而上開陳
    述亦未具證明被告己○○犯罪事實存否之必要性，是本件證
    人戊○○之上開警詢中之陳述，為被告以外之人於審判外之
    言詞陳述，依刑事訴訟法第159 條第1 項之規定，對被告己○○所涉犯行，不得作為證據。
貳、實體部分
一、上開犯罪事實，業據被告丁○○坦承不諱（見本院卷第120
    、121 、324 至331 、357 頁），並迭經其於本院訊問時供
    承：伊承認有以挖土機在系爭土地上盜採砂石，是綽號「勇
    伯」介紹伊去的，伊之前說的那四個工程，是一個障眼法，
    是因為縣政府有一個函文，所以勇伯他們和怪手的老闆他們
    寫（工程合約書）的，己○○是地主，勇伯他們和己○○談
    盜採砂石的事情，勇伯他們在查獲前5 天，也就是93年11月
    15日第1 次找伊合夥，說利益會分給伊，有談好一個月要給
    伊幾萬元，伊都還沒有拿到利益，勇伯他們之前有在該處盜
    採砂石被抓到，所以後來才找伊，要伊負責在該處看守場地
    ，開挖土機和砂石車的人員是勇伯負責叫的，伊知道勇伯之
    前在該處有盜採砂石的行為，是勇伯在和伊談合夥之前自己
    告訴伊的，偵查卷內的工程合約書也是勇伯拿給伊的，該工
    程合約書交給伊簽名的時候就已經寫好了，勇伯他們之前就
    是在該處有盜採的行為，桃園縣政府函請他們改正，將改正
    紀錄表寄給地主己○○，地主交給勇伯，勇伯才來找伊談合
    夥等語（見本院卷第112 、113 頁）；於本院準備程序再供
    承：伊承認起訴的犯罪事實，是勇伯在查獲前約1 、2 個星
    期介紹伊承租己○○土地說要挖砂石，挖土機具是勇伯提供
    的，是伊們挖採土石用的，查獲當天挖土機已經開始挖了，
    伊負責出名擔任己○○土地承租人及在場看守，勇伯說要分
    伊一半利潤等語（見本院卷第120 頁）；於本院審理時再度
    供承：本案之前，伊的工作是廚師，伊並無水土工程的經驗
    或專業知識，伊不會種植植被植物，也不會使用篩石機、挖
    土機，本件工程合約書係在93年11月20日查獲後，伊和己○○要去警局作筆錄之前幾天，乙○○才拿給伊簽的，乙○○
    叫伊拿這份工程合約書去作筆錄，掩飾他要盜採砂石的事情
    ，乙○○給伊簽後，伊和乙○○一起要拿去給己○○簽名蓋
    章，但伊們去己○○住所未找到他，其後乙○○自己再拿去
    給己○○簽名，一直到本案查獲後，伊與己○○到警局作筆
    錄時，乙○○才再將該份工程合約書拿回給伊，當時乙○○
    在警局外未進去，在警局作筆錄之前，伊有在作筆錄之前和
    己○○一起看工程合約書，也討論警詢時要如何陳述，己○○沒有說什麼，是乙○○在伊和己○○面前叫伊說伊係承包
    商，乙○○告訴伊他之前在甲地有被查獲盜採砂石，他說是
    在偵查卷附照片所示篩石機放置處所那邊採砂石而被查獲，
    乙○○介紹伊出名承租己○○土地，就是要在該處盜採砂石
    ，乙○○叫伊在場看頭看尾，查獲當天已經進場盜採砂石，
    當時現場已經開始挖，伊在場待了20幾分鐘就因故離開，伊
    不知道怪手挖出來的土石運到哪裡去了，伊知道系爭土地係
    山坡地，挖土機之租賃契約書也是查獲後乙○○拿該機器租
    賃契約書叫伊簽名的，上面記載的簽訂日期都是虛偽的，實
    際上是在機器被查扣後才補簽的，偵查卷附工程價單、估價
    單也是乙○○叫伊補簽工程合約書時拿給伊看叫伊蓋章的等
    語（見本院卷第324 至331 頁），核與證人戊○○於警詢時
    陳述、偵查中具結證述、本院審理時經交互詰問具結證述查
    獲之情節（見偵查卷第16至17、69至70頁，本院卷第212 至
    223 、284 至285 頁）、證人即桃園縣政府水土保持服務團
    水土保持技師辛○○於檢察官訊問時及本院審理時經交互詰
    問具結證稱現場情形（見偵查卷第70至71頁，本院卷第224
    至228 頁）、證人即桃園縣政府水務局人員壬○○、證人即
    桃園縣政府水土保持服務團之土木技師庚○○、證人即水土
    保持技師甲○○於本院審理時具結證述現場情形（見本院卷
    第248 至251 、284 至287 、332 至337 頁）相符，並有93
    年11月20日桃園縣山坡地保育利用管理查報與取締案件會勘
    紀錄、桃園縣政府93年10月27日府水保字第0930280194號函
    及所附之93年10月26日桃園縣政府水務局會勘紀錄、桃園縣
    政府93年11月15日府水保字第0930299018號函、同府93年9
    月15日府水保字0930238443號函、桃園縣政府水土保持服務
    團93年11月2 日山坡地違規案輔導改正紀錄表、工程合約書
    、工程估價單各1 紙、查獲現場照片28幀、機具租賃契約書
    、桃園縣政府水土保持服務團93年12月3 日山坡地違規案輔
    導改正紀錄表各1 紙（見偵查卷第18至43、52至54、76至79
    、89、130 、131 頁）、前臺灣省政公告及及所附臺灣省山
    坡地範圍地段明細表1 紙、系爭土地之土地登記簿謄本2 紙
    、山坡地查詢系統圖、空照圖各1 紙、85之1 地號土地之土
    地登記公務用謄本、桃園縣政府95年5 月26日府水保字第09
    50151406號函及所附之桃園縣政府水務局水土保持課95年5
    月16日會勘紀錄、現場照片32幀、行動電話門號0000000000
    號申請人乙○○資料、本院96年6 月11日現場勘驗筆錄及現
    場草圖各1 份、現場照片21幀、桃園縣桃園地政事務所96年
    6 月27日桃地測字第0960011835號函函覆之該所土地複丈成
    果圖（見本院卷第23、86至103 、127 、282 至307 、362
    至366 頁）在卷可稽，足認被告丁○○前揭具任意性之自白
    核與事實相符，而屬可信，是就被告丁○○所涉盜採砂石之
    犯罪事實，事證明確，其犯行洵堪認定。
二、訊據被告己○○固坦承於前揭時地開門讓挖土機具進入甲地
    、見挖土機開始挖掘一點點之情形，且住居如附圖標示「鐵
    皮屋D 」處前，嗣於上開時地置有篩石機1 台等情（見本院
    卷第354 、355 頁），惟矢口否認有何違反水土保持法之犯
    行，辯稱：當初伊接到桃園縣政府限期改正通知，伊就找承
    包商來施作，是丁○○前來估價，伊有出價160 萬，合約亦
    是丁○○擬的，簽約日期是93年11月中旬，伊不認識乙○○
    ，且篩石機伊也不知道是誰的，丁○○有告訴伊篩石機是壞
    的，伊係找丁○○來作改善工程，挖土機是來整地云云（見
    本院卷第40、41、354 至356 頁）；辯護人辯稱：被告己○○係系爭土地之所有權人，並不符合水土保持法第32條第1
    項之構成要件，系爭土地上並無發生水土流失之情事云云（
    見本院卷第231 、269 至271 頁）。
三、經查：
  (一)系爭土地即座落於如附圖所示之桃園縣龜山鄉○○段1092、
    1096等地號土地（重測前係桃園縣龜山鄉○○○段楓樹坑小
    段73之4 、73之7 地號，下稱系爭土地），前經行政院於民
    國68年11月21日號以臺68經字第11701 號函核定，臺灣省政
    府於69年2 月6 日以府農山字第120166號函核定公告為山坡
    地保育利用條例第3 條所稱山坡地；其後並經行政院於85年
    1 月13日以臺85農01335 號函及臺灣省政府於85年3 月6 日
    以85府農水字第12314 號核定公告為水土保持法所稱山坡地
    ，並均屬於中華民國所有之林區，由行政院國防部軍備局管
    理，此有前臺灣省政公告及及所附臺灣省山坡地範圍地段明
    細表、山坡地查詢系統圖、空照圖各1 紙、土地登記簿謄本
    2 紙在卷可稽（見本院卷第362 至366 頁），此部分事實首
    堪認定。
  (二)而被告己○○係甲地之所有人，平日並住居於甲地如附圖標
    示D 處，前揭土地前於93年4 月23日，因未經核准，擅自在
    如附圖標示F 處，遭開挖山坡地、採取土石及堆積土石案件
    ，經民眾檢舉報由桃園縣政府龜山鄉公所查報蕭通葦、乙○○、己○○等人，經桃園縣政府取締處理後，嗣經桃園縣政
    府派水土保持服務團人員辛○○輔導，建議依水土保持服務
    團人員指示及桃園縣水土保持服務團93年11月2 日山坡地違
    規案輔導改正紀錄，於裸露地表以自然復育方式依水土保持
    技術規範實施農藝種樹、植生處理、及利用現況地形於坑溝
    下游處以小型太空包自然圍堵形成滯洪沈砂池等方式施作水
    土保持臨時處理改正，並限期於93年12月31日前完成一情，
    為被告己○○所坦認（見本院卷第228 頁），且經證人戊○○於本院審理時經交互詰問具結證稱：93年11月20日伊到場
    查緝之前，伊有到甲地勘查過，因甲地之前已經被挖掘過土
    石發生過很多次，甲地曾經在93年4 月23日被查獲違反水土
    保持法及山坡地保育利用條例違規案件，該次也係伊去查報
    的等語明確（見本院卷第218 、219 頁）；復為證人即桃園
    縣政府水土保持服務團派往輔導之水土保持技師辛○○於本
    院審理時經交互詰問具結證稱：93年11月2 日（即93年11月
    20 日 本案查獲之前）伊第1 次輔導己○○，93年12月3 日
    前去第2 次輔導，93年11月2 日伊第1 次前去輔導時，伊見
    到甲地有被挖掘的跡象，而且還有4 條沖蝕溝，而沖蝕溝的
    形成係因為豪雨後沒有排水設施，水會走自己的路造成沖蝕
    溝，伊第1 次去輔導時，伊針對現場狀況提供一些防災建議
    ，因伊看到現場有沖蝕溝，故針對此部分，伊建議利用現況
    地形，在沖蝕溝的溝口作一些臨時性的滯洪沈砂池，並建議
    在下游作一些臨時性的排水設施，避免災情擴大，現場除沖
    蝕溝外，還有裸露的邊坡，而且是陡坡，很難然作人工復育
    ，所以建議採自然復育，該裸露邊坡依伊所見現場情況判斷
    ，是人工開挖造成的，當場己○○有說伊會照辦，偵查卷第
    32頁所示桃園縣政府水土保持服務團山坡地違規案輔導改正
    紀錄表係伊所繪製。伊所建議之改正工程不需要用到大型挖
    土機、篩石機，因篩石機是分離土石、淘選石頭的機具，故
    篩石機是絕對不需要用到的，伊雖有建議用太空包，太空包
    就是1 公尺乘以1 公尺的塑膠袋裝填土石，伊所建議要使用
    太空包之數量不會超過20、30立方公尺，以一般裝填太空包
    內的土石人工即可，亦可用小怪手，製作太空包雖可能會用
    到怪手，但小型怪手是比較經濟的機具，伊第1 次輔導時，
    並未建議己○○去挖，伊是說利用現場坑溝把下游堵住，去
    自然形成一個滯洪沈砂池，伊有告訴己○○滯洪沈砂池用圍
    堵沖蝕溝使它自然形成，伊沒有告訴己○○要開挖，伊所謂
    配設RC P形成臨時性滯洪沈砂池，RCP 係指鋼筋混凝土製的
    排水管，在波堤中間埋設，使圍堵的水不會溢出波堤，而且
    可以產生沈砂功效，且偵查卷第27頁所示工程合約書上所載
    之邊坡整地工程，伊沒有建議己○○施作，依照工程慣例，
    用伊建議的方式，費用不用如工程合約書所載這麼高，因幾
    乎都是人工的費用。伊並當場告訴己○○要在哪裡圍阻太空
    包，在何處形成滯洪沈砂池，伊有用手指出給己○○看等語
    （見本卷第224 至238 頁）相符，並有桃園縣政府93年11月
    15日府水保字第0930299018號函、桃園縣政府水土保持服務
    團93 年11 月2 日山坡地違規案輔導改正紀錄表等在卷可稽
    ，復經本院依職權調取編號CH00000000號桃園縣山坡地違反
    水土保持法處分罰鍰「蕭通葦」案卷（即93年度5 月份桃園
    縣龜山鄉○○○段楓樹坑小段85之1 地號蕭通葦違反水土保
    持法處分罰鍰案卷）1 宗核閱屬實，此部分事實，亦可認定
    。而被告己○○於甲地遭查獲採取土石後，以施作甲地之水
    土保持改善工程為由，由丁○○擔任甲地改正工程之承攬人
    ，及向不知情之業者租賃KAPMATSU300 型、200 型等大型挖
    土機具各1 台，於93年11月18日，由某真實姓名年籍不詳成
    年人2 名各駕上開挖土機1 台至甲地前，由己○○開啟甲地
    入口處大門供上開大型機具進入甲地，自甲地深入更上游處
    ，至距查報處即如附圖標示「坑洞F 」約134 公尺更上游處
    即系爭土地上，並於同年月19日，讓篩石機進場，更放置在
    己○○前揭如附圖標示「篩石機C 」住處，並於斯日起，該
    挖土機已在系爭土地如附圖標示K 處大肆開挖、採取土石（
    開挖地點迄96年6 月11日本院前往勘驗時，內有積水，已形
    成水坑）一情，亦為被告己○○所坦認（見本院卷第223 、
    354 至35 6、367 頁），復為證人即同案被告丁○○於本院
    審理時具結證述在卷，並有93年11月20日桃園縣山坡地保育
    利用管理查報與取締案件會勘紀錄、查獲現場照片28幀、機
    具租賃契約書、桃園縣政府水土保持服務團93年12月3 日山
    坡地違規案輔導改正紀錄表各1 紙、前臺灣省政公告及及所
    附臺灣省山坡地範圍地段明細表1 紙、系爭土地之土地登記
    簿謄本2 紙、山坡地查詢系統圖、空照圖各1 紙、85之1 地
    號土地之土地登記公務用謄本、本院96年6 月11日現場勘驗
    筆錄及現場草圖各1 份、現場照片21幀、桃園縣桃園地政事
    務所96 年6月27日桃地測字第0960011835號函覆之該所土地
    複丈成果圖在卷可稽，亦經本院依職權調取前揭編號
    CH00000000號桃園縣山坡地違反水土保持法處分罰鍰「己○○」案卷（即93年度12月份桃園縣龜山鄉○○○段楓樹坑小
    段85之1 地號己○○違反水土保持法處分罰鍰案卷）可佐，
    此部分事實，亦屬無疑。
  (三)而本件係被告己○○與乙○○共同謀議以施作甲地之水土保
    持改善工程為由，藉機使用挖土機、篩石機等機具進入甲地
    ，謀自甲地深入至更上游處之系爭土地內採取土石，並隨即
    於93年11月15日，邀集具有共同犯意聯絡之同案被告丁○○
    ，由丁○○出名擔任甲地改正工程之承攬人，並負責在場看
    守，乙○○再向不知情之業者租賃上開大型挖土機具各1 台
    ，旋於前揭時地駕上開挖土機1 台至甲地深入更上游處，至
    距如附圖標示「坑洞F 」約134 公尺處之上游處即系爭土地
    上，同時讓篩石機進場，置於己○○前揭住居處所前，預供
    篩選所盜採土石之用，並於斯日起，共同在系爭土地如附圖
    標示K 處大肆開挖、採取土石（開挖地點迄96年6 月11日本
    院前往勘驗時，內有積水，已形成水坑）一情，業據證人丁○○於本院審理時具結證稱：本案之前，伊的工作是廚師，
    伊並無水土工程的經驗或專業知識，伊不會種植植被植物，
    也不會使用篩石機、挖土機，本件工程合約書係在93年11月
    20日查獲後，伊和己○○要去警局作筆錄之前幾天，乙○○
    才拿給伊簽的，乙○○叫伊拿這份工程合約書去作筆錄，掩
    飾他要盜採砂石的事情，乙○○給伊簽後，伊和乙○○一起
    要拿去給己○○簽名蓋章，但伊們去己○○住所未找到他，
    其後乙○○自己再拿去給己○○簽名，一直到本案查獲後，
    伊與己○○到警局作筆錄時，乙○○才再將該份工程合約書
    拿回給伊，當時乙○○在警局外未進去，在警局作筆錄之前
    ，伊有在作筆錄之前和己○○一起看工程合約書，也討論警
    詢時要如何陳述，己○○沒有說什麼，是乙○○在伊和己○○面前叫伊說伊係承包商，乙○○告訴伊他之前在甲地有被
    查獲盜採砂石，他說是在偵查卷附照片所示篩石機放置處所
    那邊採砂石而被查獲，乙○○介紹伊出名承租己○○土地，
    就是要在該處盜採砂石，乙○○叫伊在場看頭看尾，查獲當
    天已經進場盜採砂石，當時現場已經開始挖，伊在場待了20
    幾分鐘就因故離開，伊不知道怪手挖出來的土石運到哪裡去
    了，伊知道系爭土地係山坡地，挖土機之租賃契約書也是查
    獲後乙○○拿該機器租賃契約書叫伊簽名的，上面記載的簽
    訂日期都是虛偽的，實際上是在機器被查扣後才補簽的，偵
    查卷附工程價單、估價單也是乙○○叫伊補簽工程合約書時
    拿給伊看叫伊蓋章的等語（見本院卷第324 至331 頁），本
    院審酌證人丁○○上開證詞，不僅就自身所涉盜採砂石一情
    業經悉數坦認在卷，而無推諉，且能鉅細靡遺詳述其情，渠
    與被告己○○間又無宿怨，並經具結，自無甘冒偽證刑責虛
    詞構陷被告己○○之理，其證詞相當可信，況經本院以此相
    質被告己○○本件工程合約書究係何時簽訂，被告己○○竟
    對究係在被查獲之前或之後簽訂的，含糊其詞言稱伊忘記了
    ，僅稱係在伊和丁○○要去警局之前簽的等語（見本院卷第
    331 頁），此情經核證人戊○○於本院審理時具結證述：93
    年11月20日查獲當天己○○有到場，他有提出桃園縣政府水
    土保持服務團的公文，但伊並未見到己○○有提出偵查卷第
    26至31頁工程合約書、工程價單、估價單等資料等語（見本
    院卷第220 頁），及被告己○○所自承於93年11月20日被查
    獲時，伊僅有提供桃園縣政府公文給查報人員，並未能提出
    任何工程合約書供查報人員查閱等語（見本院卷第223 頁）
    互稽相符，況參酌本案工程合約書所載簽訂日期竟載為查獲
    後之「93年12月13日」，而非93年11月20日查獲日前，此有
    工程合約書1 紙在卷可稽（見偵查卷第29頁），再經細酌本
    院依職權所調取之編號CH00000000號桃園縣山坡地違反水土
    保持法處分罰鍰「己○○」案卷（即93年度12月份桃園縣龜
    山鄉○○○段楓樹坑小段85之1 地號己○○違反水土保持法
    處分罰鍰案卷），依該案卷內之桃園縣龜山鄉違規使用山坡
    地查報表（三聯單之一）載明使用人、所有權人為乙○○、
    蕭通葦、己○○等人，並有載明受文者為己○○、乙○○、
    蕭通葦之桃園縣龜山鄉公所違規使用山坡地制止通知書等資
    料，及被告己○○與蕭通葦所簽之整地同意書1 紙，載明己○○同意蕭通葦在甲地上整地事項，其簽訂日期亦恰好在該
    次為警查報日93年4 月23日前之93年3 月23日等情，顯然早
    在93年4 月23日查獲蕭通葦在甲地違反水土保持法案件時，
    即已同時查報己○○、乙○○等人，且由己○○所出具之整
    地同意書所載情節，亦核與本案被告己○○辯稱在查獲前係
    交由丁○○施作改正工程，並辯稱對盜採砂石一情毫不知悉
    如出一轍，互核證人丁○○所言本件實係盜採砂石，實際上
    並無改正工程之施作，且之前該處即有採取砂石一情不謀而
    合，益見證人丁○○所述上情，應屬真實，洵可採信。而本
    案係被告己○○開啟甲地基地大門讓上揭大型挖土機具2 台
    、篩石機1 台進入甲地，篩石機猶係置於被告己○○住處之
    鐵皮屋前，被告並親見上開挖土機至系爭土地上開始挖掘一
    情，亦據被告己○○自承在卷，如前所述，再甲地先前已被
    查報採取砂石之違規案件，查報地點更係在被告己○○所住
    居之鐵皮屋前，而系爭土地被盜採土石之處，亦係在甲地之
    更上游處，挖土機之出入猶須自甲地入口大門經由甲地行經
    被告己○○住居之鐵皮屋前之小路，而開挖地亦與甲地毗鄰
    一情，亦為被告己○○所坦認，復有編號CH00 000000 號桃
    園縣山坡地違反水土保持法處分罰鍰「己○○」案卷（即93
    年度12月份桃園縣龜山鄉○○○段楓樹坑小段85之1 地號己○○違反水土保持法處分罰鍰案卷）之查獲卷宗資料1宗 在
    卷可稽，並經本院到場勘驗屬實，有勘驗筆錄、現場照片、
    現場草圖、桃園縣桃園地政事務所96年2 月27日桃地測字第
    0960011835號函覆之土地複丈成果圖各1 件在卷可稽，以此
    情節觀之，被告己○○既然平日住居於斯，且管理、看守甲
    地，渠對於挖土機至系爭土地上採取土石一情，亦非毫無知
    悉，若非得被告己○○之允許，該等與甲地改正工程無甚關
    連之大型挖土機具、甚至係根本與改正工程無關之篩石機焉
    能輕易進入甲地？挖土機焉能深入甲地之更上游處大肆挖採
    土石？篩石機又焉能有放在被告己○○所住居鐵皮屋之前而
    無異議之理？且被告己○○既在本件查獲前已曾被查報甲地
    上有前揭採取土石之違規事項，衡情渠對於盜採砂石應有其
    警覺，渠若非即係共犯，豈有無端再讓該等挖土機、篩石機
    機具進入、置於自己所管領之甲地內，並深入甲地毗鄰之上
    游處大肆採取土石之理？況據證人戊○○於本院審理時具結
    證述：查獲當日，其等到場時，在不遠處有看到一些人影往
    樹林方向逃竄，現場就沒有其他人了，地主己○○和業主隨
    後趕到，伊不知道地主和業主為何知道隨後要趕到，伊並沒
    有主動通知他們等語（見本院卷第212 及213 頁），被告己○○若非與在場採取砂石而逃竄之人互有聯繫，則於戊○○
    到場查緝之際，戊○○既尚未通知其到場，被告己○○如何
    能旋知查緝人員到場而可隨後趕到，實難想像。綜此，足認
    被告己○○確係與丁○○、乙○○等人共同在系爭土地上盜
    採砂石至為明確。
  (四)被告己○○雖辯稱：當初伊接到桃園縣政府限期改正通知，
    伊就找承包商來施作，是丁○○前來估價，伊有出價160 萬
    ，合約亦是丁○○擬的，簽約日期是93年11月中旬，伊不認
    識乙○○，且篩石機伊也不知道是誰的，丁○○有告訴伊篩
    石機是壞的，伊係找丁○○來作改善工程，挖土機是來整地
    云云（見本院卷第40、41、354 至356 頁），然此與證人丁○○前揭所證本件實係盜採砂石，並無真正要施作水土保持
    之改正工程一情不合，而揆諸證人丁○○於本件之前僅係擔
    任廚師工作，並無任何水土保持專業知識或經驗，被告己○○又豈能率爾交由丁○○施作甲地之水土保持專業工程，實
    難想像。況渠等所簽訂之工程合約書，乃係查獲後事後所補
    簽一情，亦如前述，苟被告己○○確有發包改正工程予丁○○一事，則在為警查獲丁○○等人可能涉犯盜採砂石之情節
    後，豈有又與之交涉、簽訂工程合約書，復對前開盜採砂石
    之責任歸屬於契約中隻字未提之理？再者，據證人辛○○於
    本院審理時具結證稱其所建議之改正工程所需費用，依工程
    慣例不用高達工程合約書所載160 萬元等情（見本院卷第23
    3 頁），復指明工程價單上第2 項記載邊坡整地伊未建議施
    作等情（同上卷頁），則果被告己○○若確有發包予丁○○
    前來施作甲地之改善工程，渠竟以高於工程慣例之160 萬元
    鉅額，交予僅有廚師工作經驗而毫無水土保持專業知識、經
    驗之丁○○處理，甚至施作之內容又有辛○○所未建議施作
    之邊坡整地工程？更豈有在為警查獲丁○○等人可能涉犯盜
    採砂石後，仍甘願補簽工程合約書之理？此實與常情相悖，
    所辯自難採信。況據證人辛○○於本院審理時具結證稱：93
    年11月2 日（即93年11月20日本案查獲之前）伊第1 次輔導
    己○○，伊見到甲地有被挖掘的跡象，而且還有4 條沖蝕溝
    ，伊針對現場狀況提供一些防災建議，針對現場有沖蝕溝部
    分，伊建議利用現況地形，在沖蝕溝的溝口作一些臨時性的
    滯洪沈砂池，並建議在下游作一些臨時性的排水設施，避免
    災情擴大，至於現場除沖蝕溝外，裸露的邊坡部分，因係陡
    坡，很難然作人工復育，所以建議採自然復育，該裸露邊坡
    依伊所見現場情況判斷，是人工開挖造成的，當場己○○有
    說伊會照辦，伊並繪製偵查卷第32頁所示桃園縣政府水土保
    持服務團山坡地違規案輔導改正紀錄表。其後，伊第2 次到
    場輔導時，見到新開挖的坑洞，且有伊第1 次到場輔導時所
    未見的挖土機、篩石機，會勘紀錄所要求的改正工程並不需
    要這些挖土機、篩石機，因篩石機是分離土石、淘選石頭的
    機具，故篩石機是絕對不需要用到的，伊雖有建議用太空包
    ，太空包就是1 公尺乘以1 公尺的塑膠袋裝填土石，伊所建
    議要使用太空包之數量不會超過20、30立方公尺，一般裝填
    太空包內的土石人工即可，亦可用小怪手，製作太空包雖可
    能會用到怪手，但小型怪手是比較經濟的機具，但是現場的
    挖土機是中型以上的挖土機，而且現場所示挖掘地點並非伊
    第一次輔導的地點，伊第一次輔導的地點距離現場坑洞至少
    80、90公尺，伊第1 次去輔導時，並未見到第2 次輔導時所
    見坑洞，現場的坑洞非人力挖掘的，而且又有履帶的痕跡，
    伊判斷是怪手走的路。伊第一次輔導時，並未建議己○○去
    挖，伊是說利用現場坑溝把下游堵住，去自然形成一個滯洪
    沈砂池，伊有告訴己○○滯洪沈砂池用圍堵沖蝕溝使它自然
    形成，伊沒有告訴己○○要開挖，伊所謂配設RCP 形成臨時
    性滯洪沈砂池，RCP 係指鋼筋混凝土製的排水管，在波堤中
    間埋設，使圍堵的水不會溢出波堤，而且可以產生沈砂功效
    ，且偵查卷第27頁所示工程合約書上所載之邊坡整地工程，
    伊沒有建議己○○施作，依照工程慣例，用伊建議的方式，
    費用不用如工程合約書所載這麼高，因幾乎都是人工的費用
    。本件查獲地點與伊第1 次去輔導地點差至少80、90公尺，
    且這個地方不是甲地下游而是甲地上游，伊第2 次去輔導的
    內容及系爭土地之坑洞已經超過第1 次輔導的範圍。93年11
    月2 日伊到現場查看時，己○○都有陪同，伊並當場告訴己○○要在哪裡圍阻太空包，在何處形成滯洪沈砂池，伊有用
    手指出給己○○看，偵查卷第35頁下幅（即93年11月20日查
    獲現場）照片所示礫石堆與伊第1 次到場輔導時所見的礫石
    堆是不同地點且不同的礫石堆，伊第1 次到場時並無見到上
    開礫石堆等語（見本卷第224 至238 頁），如前所述，而被
    告己○○對此亦坦認：93年11月2 日伊有搭載辛○○到場，
    到改正紀錄表上所載現場現況示意圖所示地點查看，辛○○
    有告訴伊在何地點作太空包、自然形成滯洪沈砂池，辛○○
    第一次即93年11月2 日前去輔導地點與偵查卷第34至43頁所
    示上之坑洞（即93年11月20日查獲系爭土地上如附圖標示K
    坑洞）相差了80、90公尺等語（見本院卷第228 頁），再據
    證人庚○○於本院訊問時具結證稱：如附圖標示F 之土坑（
    即93年4 月23日查報土坑）與系爭土地如附圖標示K 所示遭
    挖掘土坑並無改善的關聯性，因為欲改善下游之甲地上F 土
    坑水土流失情形，應該在該土坑南側下游處施作滯洪沈砂池
    ，但上游之系爭土地上K 土坑係在基地北側上游處，對F 土
    坑而言，並無「滯洪」之功能等語（見本院卷第287 頁）；
    證人甲○○亦具結證稱：甲地上之F 土坑（即93年4 月23日
    查報土坑）與系爭土地上之K 土坑並無改善的關聯性，因一
    般施作滯洪沈砂池會在下游出水口處，系爭土地上之K 土坑
    反而係在甲地F 土坑上游，要以系爭土地上之K 土坑作為甲
    地上F 土坑滯洪沈砂池，其功能實有待商榷等語（見本院卷
    第287 頁），辛○○已明確指明其輔導被告己○○施作改正
    工程之地點，係在甲地上之如附圖所示F 土坑下游，並非上
    游之系爭土地K 土坑，被告己○○豈有為改善F 土坑之水土
    流失，竟至與其無關之系爭土地上挖掘K 土坑之理。且既然
    證人辛○○於輔導被告己○○施作改正工程時，已明確指明
    施作之地點在甲地何處，並明確告知施作之方式採自然復育
    、利用現況地形圍堵坑溝下游形成滯洪沈砂池，無需使用大
    型機具，亦不用開挖，且其於所繪製嗣經交付被告己○○之
    桃園縣政府水土保持服務團93年11月2 日山坡地違規案輔導
    改正紀錄表輔導說明欄亦明確載明「在目前四處大小型坑溝
    『下游』，圍阻（太空包）成堤，並配設RCP 形成臨時性滯
    洪沈砂池，以簡易排水路，順地形導入野溪。建議：基地下
    游增設若干處臨時性截排水溝」，其在該改正紀錄表現場現
    況示意圖欄，亦明確標示施作之地點係在甲地如附圖標示F
    處，證人辛○○並有於輔導時在場指明施作地點在甲地內之
    何處，且強調係在甲地「下游」施作，辛○○如此以言詞、
    文字、繪圖說明，並到場親自指明施作地點，堪認其輔導十
    足詳盡，並無致被告己○○誤認要至前開甲地施作地點以外
    ，深入甲地之更「上游」處即系爭土地如附圖標示K 處，挖
    掘如本件查獲照片所示巨大坑洞之任何可能。況據證人即查
    報本件之龜山鄉公所農經課長戊○○於本院審理時亦證稱：
    伊看到現場與該公文上所要求的工程內容有很大的出入，如
    果照會勘紀錄，是要求業主作植生覆蓋、截水溝、水土保持
    等工程，但伊到現場時，係看到現場有一個大坑洞、一台挖
    土機300 型在大坑洞裡面，顯然不合邏輯，因為截水溝可以
    做到這麼大可以讓一台挖土機放進去，顯然不合常理等語（
    見本院卷第214 頁），其所述復核與卷附查獲照片所示挖土
    機確係停放於該坑洞之中一情相符（見偵查卷第34至43頁）
    ，而關於其等所挖掘形成坑洞之大，亦據證人戊○○結證稱
    ：該坑洞的面積很大，因為1 台挖土機都放得進去，坑洞口
    約30至40米，伊在警詢中有說現場挖掘面積約200 平方公尺
    ，深度達5.5 公尺，深度達16公尺，係指坑洞，伊當時是以
    挖土機的高度及伊所站立位置的高度推測深度，並目測推測
    寬度等語（見本院卷第221 頁），以此挖掘坑洞面積之大，
    自非僅是辛○○所言施作滯洪沈砂池用圍堵沖蝕溝之情可資
    比擬。且設若被告己○○若真有施作地點之疑慮，亦可依改
    正紀錄表所載電話號碼詢問辛○○，斷無逕自在甲地更上游
    處之系爭公有土地上，挖掘如此巨大坑洞之理；綜此，被告
    己○○上開所辯，顯係卸責狡飾之詞，並不可採。
  (五)至辯護人辯稱：被告己○○係系爭土地之所有權人，並不符
    合水土保持法第32條第1 項之構成要件云云（見本院卷第23
    1 、269 至271 頁），然查，系爭土地係座落於如附圖所示
    之桃園縣龜山鄉○○段1092、1096等地號土地（重測前係桃
    園縣龜山鄉○○○段楓樹坑小段73之4 、73之7 地號，下稱
    系爭土地），均屬於中華民國所有之林區，由行政院國防部
    軍備局管理，此有前臺灣省政公告及及所附臺灣省山坡地範
    圍地段明細表、山坡地查詢系統圖、空照圖各1 紙、土地登
    記簿謄本2 紙在卷可稽（見本院卷第362 至366 頁），辯護
    人此部分所辯，亦不可採。
  (六)按認定犯罪事實所憑之證據，並不以直接證據為限，即綜合
    各種間接證據，本於推理作用，為認定犯罪事實之基礎，如
    無違背一般經驗法則，尚非法所不許，最高法院44年台上字
    第702 號著有判例可資參照，系爭土地經本院依職權函請主
    管機關桃園縣政府水務局派員於95年5 月16日至現場會勘結
    果認有：「現場基地北側有2 處大型土坑（按即是如附圖編
    號K 所示之處即系爭土地），其最北側土坑內有積水，土坑
    之土堆積於土坑周圍無任何覆蓋，東側有排水溝亦有土石堆
    積於溝側，研判基地內應有水土流失之情形」等情，有桃園
    縣政府水務局水土保持課95年5 月16日會勘紀錄1 紙、現場
    照片32幀在卷可稽（見本院卷第87至103 頁），據證人即95
    年5 月16日會同桃園縣政府水務局人員前往會勘之結構大地
    土木技師庚○○於本院審理時結證稱：甲地基地北側有兩個
    大型坑洞（即系爭土地上如附圖標示K 所示之坑洞，此據證
    人庚○○於96年6 月11日本院到場履勘時結證指明無訛，見
    本院卷第287 頁），一個已經積水，另一個沒有積水，兩個
    坑洞的洞口都沒有警示、覆蓋，而該基地的東側有一個聯外
    的排水溝，溝測已有土石堆積，故基地內的暴雨逕流及土壤
    沖蝕都藉由此排水溝流出至基地外，而認定水土流失的標準
    ，係地表表面有整地行為及有沖蝕、逕流是否流出基地外，
    伊從排水溝側有土石堆積，排水溝並無覆蓋之情形研判，只
    要一發生暴雨，就會發生土石流出基地外之情形，而要避免
    發生土石流失情形，必須設置截水溝、排水溝，將地表逕流
    及沖刷土石經由沈砂池及滯洪池後排放，方能防止土壤流失
    至基地外之情形等語（見本院卷第248 至250 頁）；再經本
    院於96年6 月11日到系爭土地上勘驗結果：甲地係南北向、
    高度由北往南降低，北側有一大型土坑（按即系爭土地如附
    圖標示K） ，內有積水，上開積水之土坑東側有一連外水路
    依坡勢而下，水坑之水依該水路流出該基地外，該水路（即
    附圖標示丁、I 所示之水路）上游溝側有土石堆積，已有植
    生覆蓋等情，有本院勘驗筆錄1 份、現場草圖1 紙、現場照
    片21幀、桃園縣桃園地政事務所土地複丈成果圖1 紙在卷可
    稽（見本院卷第282 至307 頁），並據證人即會同勘驗之水
    土保持技師甲○○結證稱：系爭土地上之水坑依勢而下的水
    路內側是裸露的，並無植生，若下雨沖刷，會生水土流失，
    伊在95年5 月16日參與會勘時確實見到水路溝底有沙土等語
    （見本院卷第286 頁）；證人即會同勘驗之土木技師庚○○
    亦結證稱：95年5 月16日該次到場履勘時，有見到水坑東側
    有流水，且係裸露，研判若有下雨，將有土石流出基地外，
    而且當時水路上游側邊有土石堆置，堆置處有土石沖刷情形
    ，下游亦無滯洪沈砂池設施，伊研判有水土流失至基地外情
    形等語（見本院卷第286 頁），已明確證稱系爭土地所生水
    土流失之實害情形，佐以系爭土地如附表標示K 坑洞之挖掘
    大小，據查獲人員戊○○目測係面積達200 平方公尺、坑口
    約30至40公尺、寬有16公尺、深度達5.5 公尺等情，亦如前
    述，參照偵查卷附現場查獲照片顯示坑口內有整台挖土機，
    坑洞深度超出挖土機之高度甚多，有查獲照片在卷可稽，顯
    已破壞地區表土裡層甚鉅，況且，系爭土地鄰近山區，有空
    照圖、土地複丈成果圖在卷可稽，而山區平日多雨，為公眾
    周知之事實，亦為一般之生活常識，被告等所挖掘大型坑洞
    ，有大量土石裸露堆積在旁，被告等人在挖掘系爭土地上之
    土坑以採取土石之過程中，並無任何相關建擋土牆、沉砂池
    、邊坡穩定之水土保持設施，遇有下雨，系爭土地必因未有
    上開表土破壞而造成水土流失，事屬當然至為明顯，證人庚○○、甲○○所證被告等人在採取土石過程中必造成水土流
    失等情，要與事實相符而可採信。況經多年累積雨量後，業
    成大型水坑之事實，亦經本院勘驗屬實，有前揭勘驗筆錄、
    勘驗現場照片在卷可稽，若謂被告等人在鄰近山區之系爭土
    地大肆盜採土石，挖掘大型坑洞之歷經其後長時間過程中，
    於無任何水土保持設施情形下，未見有水土流失云云，即係
    悖於事理且與經驗法則逕相違背，至於證人庚○○、甲○○
    等人固證稱渠等先前會勘現場時，因不是下雨天來看，看不
    出水土流失至基地外的狀況等情，然本案係在93年11月19日
    在系爭土地上盜採砂石，而桃園縣政府派員於95年5 月16日
    至現場會勘，期間各已相隔1 年6 月之久，另本院係於96年
    6 月11日至系爭土地勘驗，雖該處已有植生覆蓋，然距離被
    告等之盜採砂石時間，更達2 年7 月之遠，且該系爭土地於
    挖掘、盜採砂石過程中之地貌相互對照，已成截然不同地貌
    之大水坑，是雖未見系爭土地上適有水土流失之流動現況，
    亦不足以反證證明被告等人於93年11月19日時起，在系爭土
    地上盜採砂石之過程中，未造成水土流失之情況，自難援為
    被告等有利之事證。
  (七)次按水土保持法第32條第1 項：在公有或私人山坡地或國、
    公有林區或他人私有林區內未經同意擅自墾殖、占用或從事
    第8 條第1 項第2 款至第5 款之開發、經營或使用，致生水
    土流失或毀損水土保持之處理與維護設施者，及同法第第33
    條第3 項規定未先擬具水土保持計劃或未依核定計劃實施水
    土保持之處理與維護，致生水土流失或毀損水土保持之處理
    與維護設施罪，為實害犯，亦即須有「致生水土流失或毀損
    水土保持之處理與維護設施」之具體事實存在為必要。另山
    坡地有下列情形之一者，主管機關應依水土保持法第25條至
    第27條規定執行緊急處理；執行緊急處理時，主管機關應通
    知水土保持義務人，並於各該主管機關公告處公告之：(1)土
    砂或渣物淤塞河床或水道；(2)破壞地表或地下水源涵養；(3)
    水、土壤或其他環境受污染；(4)土地發生崩塌或土石流失；
    (5)損害田地、房舍、道路、橋樑安全；(6)有礙防洪、排水、
    灌溉、其他水資源保護或水利設施；(7)違反特定水土保持區
    管制事項，有直接影響水土保持功能或目的之虞；(8)其他有
    妨礙公共安全事項，此經水土保持法施行細則第35條第1 項
    定有明文；若山坡地發生上開情形者，即可稱為水土流失。
    本件被告等人在系爭土地上盜採砂石之過程中，已挖除深達
    5.5 公尺大坑洞之土石，並裸露土石置於坑洞旁，已然破壞
    地表，且並無任何相關建擋土牆、沉砂池、邊坡穩定之水土
    保持設施，遇有下雨，系爭土地必因未有上開表土破壞而造
    成水土流失，對照其現在地形地貌已遭完全變更成一大水坑
    ，上開盜採砂石行為，致生水土流失之情，已符水土保持法
    施行細則第35條之規定，亦應認定已發生水土流失之結果。
    辯護人辯稱，系爭土地並未造成水土流失云云，委無足採。
四、按水土保持法第1 條第2 項規定：「水土保持，依本法之規
    定，本法未規定者，適用其他法律之規定」，就水土保持之
    處理與維護而論，水土保持法顯係立於特別法之地位，應優
    先適用，僅水土保持法無規定者，始適用其他法律之規定，
    是水土保持法係山坡地保育利用條例之特別法，最高法院88
    年度臺非字第278 號著有判決意旨可資參照；次按水土保持
    法第32條第1 項之罪，以「在公有或私人山坡地、公有林區
    或他人私有林區內未經同意擅自墾殖、占用或從事同法第8
    條第1 項第2 款至第5 款之開發、經營或使用，致生水土流
    失或毀損水土保持之處理與維護設施」為要件，該條之規定
    雖重在山坡地或林區之水土保持，但亦含有竊佔罪之性質，
    以未經土地所有權人同意，擅自墾殖、占用或開發、經營、
    使用為必要，最高法院92年度台上字第692 號亦著有判決可
    參；查被告己○○、丁○○於上開系爭地號之山坡地上，未
    經同意擅自採取土石，固同時構成刑法竊佔罪、山坡地保育
    利用條例第34條第1 項之罪，惟揆諸前開說明，與違反水土
    保持法乃屬法律競合，應優先依屬特別法之水土保持法第32
    條第1 項處罰，是核其等所為，係犯水土保持法第32條第1
    項之罪。起訴意旨認被告係犯水土保持法第32條第1 項之罪
    ，雖經公訴檢察官當庭更正為同法第33條第3 項之罪（見本
    院卷第210 頁），然此業經公訴檢察官再更正為同法第32條
    第1 項之罪（見本院卷第323 頁），本院自毋庸變更起訴法
    條，附此敘明。被告等之目的係於山坡地內開挖採取土石，
    其等自93年11月19日起陸續盜採砂石之客觀上數個動作，乃
    係基於單一犯意之接續行為，為單純之一罪。被告己○○、
    丁○○與綽號「勇伯」自稱「乙○○」之成年男子、某真實
    姓名年籍不詳成年人2 名間有犯意之聯絡，行為之分擔，依
    刑法第28條之規定，均為共同正犯（按修正前刑法第28條係
    規定：「2 人以上共同實施犯罪之行為者，皆為正犯。」修
    正後則將成立共同正犯之標準，由共同正犯之共同「實施」
    犯罪，改為共同「實行」犯罪。修正理由係認「實施」一詞
    ，在實務上向來認為涵蓋陰謀、預備、著手、實行等概念在
    內，惟基於近代刑法個人責任原則及法治國人權保障之思想
    ，前揭實務見解應有所修正，不應承認「陰謀共同正犯」及
    「預備共同正犯」為共同正犯之參與類型，然無礙於「共謀
    共同正犯」之成立。是修正後之共同正犯之可罰性要件之範
    圍業已限縮，乃屬行為可罰性要件之變更，自應比較新舊法
    。惟查本件被告己○○、丁○○就本件所涉犯行，無論依修
    正前、後之規定，均構成共同正犯，是此部分修正對其等而
    言，並無有利或不利之區別，依最高法院95年度第12次刑事
    庭會議決議意旨，逕適用裁判時之刑法第28條規定論處，附
    此敘明）。爰審酌近來臺灣各處山坡地遭人濫墾濫挖，自然
    環境每遭破壞，每當颱風雨季來臨，土石洪流造成生命財產
    嚴重損失，被告己○○、丁○○共同任意在公有山坡地大肆
    盜採土石，破壞地貌，致生水土流失，影響環境品質，其犯
    罪之動機、目的、手段、所生危害之程度，個人涉案程度之
    輕重不同，本件犯行實係由共同被告己○○所主導，事後未
    有回填土石之情，有卷附照片可證，及被告己○○犯罪後否
    認犯行、被告丁○○則犯後坦認犯行之態度等一切情狀，分
    別量處如主文所示之刑。又按中華民國96年罪犯減刑條例業
    於96年7 月4 日修正公布，並於同年月16日施行，查本件被
    告犯罪時間在96年4 月24日以前，且非中華民國96年罪犯減
    刑條例第3 條第1 項所定不予減刑之罪，被告所犯，合於減
    刑之規定，爰依該條例第2 條第1 項第3 款、第7 條之減刑
    規定，應減其宣告刑二分之一。至扣案之篩石機1 台，為供
    犯水土保持法第32條之罪所使用之機具，且為共同正犯「乙○○」所有，業據被告丁○○供承在卷，應依水土保持法第
    32條第5 項之規定，宣告沒收。按刑法總則於其他法令有刑
    罰之規定者，亦適用之，刑法第11條前段定有明文。又供犯
    罪所用之物，除有特別規定者外，依同法第38條第1 項第2
    款、第3 項規定，以屬於犯人者為限，始得予以沒收。水土
    保持法第32條第5 項固規定：「犯本條之罪者，其所使用之
    機具沒收之」，採職權沒收主義。但該機具既非違禁物，該
    法又未明文揭示：「不問屬於犯人與否，沒收之」之特別規
    定，自應回歸刑法總則第38條第1 項第2 款、第3 項，以屬
    於犯人者為限，始得予以沒收之普通規定，最高法院86年度
    台上字第3125號、88年度台上41 34 號P 分別著有判決可資
    參照，是扣案之KAPMATSU30 0型、200 型等大型挖土機具各
    1 台，雖為供犯水土保持法第32條之罪所使用之機具，但上
    開機具被告己○○、丁○○均陳稱並非其等所有，而被告丁○○則供承係「乙○○」向他人所租用，亦無證據證明係被
    告等或其共同正犯所有，上開機具既無證據證明係被告等或
    其共犯所有，本院即不另為沒收之宣告。至卷附工程合約書
    、工程價單、估價單各1 紙，均係本件查獲後被告等為掩飾
    犯行所虛構者，並非屬供犯罪所用或預備犯罪之物，爰併不
    予宣告沒收，併此敘明。
五、94年度偵字第15582 號、第15583 號移送併辦意旨略以：被
    告丁○○與林肇邦（業經本院於96年5 月14日以95年度訴字
    第1429號判處無罪，嗣經臺灣高等法院於96年8 月9 日以96
    年度上訴字第2561號駁回上訴，尚未確定）均明知位在桃園
    縣龜山鄉○○○段陳厝坑小段408-1 、408-3 、408-4 、40
    8 -5、408-6 、408-7 、409 、411 、412 、413 、413-1
    地號等11筆地號土地分別為李總時、李賢敦、李賢培、李賢
    諧、李賢設、洪庚、洪啟芳、李賢築、李賢機等人所有，且
    上開土地業經行政院核定及臺灣省政府公告劃定為水土保持
    法及山坡地保育利用條例所稱之山坡地，欲在上開土地上為
    經營或使用者，應經調查規劃，依水土保持技術規範實施水
    土保持之處理與維護，並應先擬具水土保持計畫，送請主管
    機關核定，不得擅自開挖整地。詎竟共同基於犯意之聯絡，
    自93年12月15日10時許起，由丁○○、林肇邦在上開山坡地
    駕駛不詳機具，開挖排水溝渠、整地通行，致上開山坡地表
    土裸露、改變地形地貌，嚴重破壞水土保持、水源涵養功能
    ，影響自然生態環境景觀，如遇大雨沖刷，亦將使水土流失
    ，嗣於同月21日10時許，為當地民眾發覺並向桃園縣政府檢
    舉，始偵悉上情，因認被告丁○○涉犯水土保持法第32條第
    1 項之罪，與本案有連續犯之裁判上一罪關係，請求併案審
    理云云。惟查：
  (一)按犯罪事實應依證據認定之，無證據不得認定犯罪事實；不
    能證明被告犯罪者，應諭知無罪之判決，刑事訴訟法第154
    條第2 項及第301 條第1 項，分別定有明文。次按認定不利
    於被告之事實，須依積極證據，苟積極證據不足為不利於被
    告事實之認定時，即應為有利於被告之認定，更不必有何有
    利之證據；又事實之認定，應憑證據，如未能發現相當證據
    ，或證據不足以證明，自不能以推測或擬制之方法，以為裁
    判基礎；被告否認犯罪事實所持之辯解，縱屬不能成立，仍
    非有積極證據足以證明其犯罪行為，不能遽為有罪之認定。
    而刑事訴訟法上所謂認定犯罪事實之積極證據，係指適合於
    被告犯罪事實之認定之積極證據而言，雖不以直接證據為限
    ，間接證據亦包括在內；然而無論直接或間接證據，其為訴
    訟上之證明，須於通常一般之人均不致有所懷疑，而得確信
    其為真實之程度者，始得據為有罪之認定，倘其證明尚未達
    到此一程度，而有合理之懷疑存在時，致使無從形成有罪之
    確信，根據「罪證有疑，利於被告」之證據法則，即不得遽
    為不利被告之認定，最高法院30年上字第816 號、29年上字
    第3105號、30上字第1831號、40年台上字第86號及76年台上
    字第4986號分別著有判例意旨可資參照。次按「在公有或私
    人山坡地或國、公有林區或他人私有林區內未經同意擅自墾
    殖、占用或從事第8 條第1 項第2 款至第5 款之開發、經營
    或使用，致生水土流失或毀損水土保持之處理與維護設施者
    ，處6 個月以上5 年以下有期徒刑，得併科新台幣60萬元以
    下罰金。但其情節輕微，顯可憫恕者，得減輕或免除其刑」
    、「在公有或他人山坡地內，不得擅自墾殖、占用或從事前
    條第1 款至第9 款之開發、經營或使用」、「違反第10條規
    定者，處6 月以上5 年以下有期徒刑，得併科新台幣60萬元
    以下罰金」，水土保持法第32條第1 項、山坡地保育利用條
    例第10條、第34條第1 項分別定有明文。次按水土保持法第
    32條第1 項之罪，以「在公有或私人山坡地或國、公有林區
    或他人私有林區內未經同意擅自墾殖、占用或從事同法第8
    條第1 項第2 款至第5 款之開發、經營或使用，致生水土流
    失或毀損水土保持之處理與維護設施」為要件，該規定雖重
    在山坡地或林區之水土保持，但亦有竊佔罪性質，以未經土
    地所有權人同意，擅自墾殖、占用或開發、經營、使用為必
    要，如係土地所有權人本人或經土地所有權人之同意而墾殖
    、開發、經營、使用者，縱違反規定，未依水土保持技術規
    範實施水土保持與維護或未先擬妥水土保持計畫，送請主管
    機關核定或未依核定計畫實施，乃屬違反同法第33條第1 項
    規定，除有同條第3 項之情形外，僅能處以罰鍰，不得援引
    第32條第1 項予以處罰，最高法院92年台上字第692 號、87
    年台上字第702 號、86年台上字第6221號亦有判決可參。
  (二)移送併辦意旨認被告丁○○涉犯前開罪嫌，係以：(一)被告丁○○之供述。(二)同案被告林肇邦之陳述。(三)證人李總敬、李
    總時、李賢敦、洪正雄於警詢及檢察官訊問時之證述。(四)證
    人即桃園縣政府水務局水土保持課雇員壬○○、桃園縣龜山
    鄉公所農經課課員丙○○、呂學新之證述。(五)桃園縣政府94
    年2 月14日府水保字第0940038198號函暨桃園縣違規使用山
    坡地案件現場會勘記錄、土地租賃契約書、委託書、桃園縣
    山坡地違規使用到府說明紀錄、臺灣省山坡地範圍地段明細
    表、臺灣省政府85年3 月6 日85府農水字第12314 號公告、
    桃園縣龜山鄉○○○段陳厝坑小段分割圖、桃園縣地政事務
    所桃園縣龜山鄉○○○段陳厝坑小段408 地號之土地複丈成
    果圖、坡地網際網路地理資訊系統列印地圖、空拍照片、土
    地登記謄本、桃園縣龜山鄉違規使用山坡地查報表、現場照
    片28張及95年6 月6 日9 時12分、13分空拍照片。(六)桃園縣
    龜山鄉○○○段陳厝坑小段417 、418-8 地號洪正雄違反水
    土保持法處分罰鍰案卷為主要依據。
  (三)查桃園縣龜山鄉○○○段陳厝坑小段408-1 、408-3 、408-
    4 、408-5 、408-6 、408-7 、409 、411 、412 、413 、
    413-1 地號土地，業經行政院於85年1 月13日以台85農0133
    5 號函核定，並經前臺灣省政府於85年3 月6 日以85府農水
    字第12314 號函公告列為水土保持法第3 條第3 款所稱之山
    坡地，有卷附臺灣省政府85年3 月6 日以85府農水字第1231
    4 號公告、臺灣省山坡地範圍地段明細表各1 紙在卷可稽（
    見94年度偵字第15582 號偵查卷第43至44頁），是桃園縣龜
    山鄉○○○段陳厝坑小段408-1 、408-3 、408- 4、408-5
    、408-6 、408-7 、409 、411 、412 、413 、413-1 地號
    土地係經公告為山坡地保育利用條例及土水保持法之山坡地
    。移送併辦意旨雖認被告丁○○與林肇邦開發之範圍包括桃
    園縣龜山鄉○○○段陳厝坑小段408-1 、408-3 、408-4 、
    408- 5、408- 6、408-7 、409 、411 、412 、413 、413-
    1 地號等11筆土地，惟被告丁○○與林肇邦僅有開發第409
    、411 地號一情，業經證人林肇邦證稱：有透過丁○○承租
    上開409 、411 地號土地，伊僅有就所承租之土地整地，其
    他部分並不是伊開挖，有與丁○○簽訂合約等語（見94年度
    偵字第15582 號偵查卷第9 、10、93頁）；而被告丁○○亦
    供承：上開409 、411 地號土地伊有取得授權使用，伊知道
    林肇邦欲將上開土地整地，該山坡地係伊出租等語（見94年
    度偵字第15582 號偵查卷第5 、6 、94頁），證人即丁○○
    之父洪正雄於警詢中並陳稱：伊知道丁○○要將409 、411
    地號土地出租給別人等語（見94年度偵字第15582 號偵查卷
    第29頁），均核與卷附租賃契約書1 份所示情節相符（見94
    年度偵字第15582 號卷第33頁至第39頁），是證人林肇邦證
    稱：所開發區域僅限於所承租之桃園縣龜山鄉○○○段陳厝
    坑小段409 、411 地號土地等情，即非屬無據。至桃園縣龜
    山鄉○○○段陳厝坑小段408-1 、408-3 、408-4 、408-5
    、408-6 、408-7 、412 、413 、413- 1地號土地係案外人
    洪正雄所開發（見本院卷第120 頁），卷內並無其他證據足
    以證明係被告丁○○所為或有何犯意之聯絡，基於罪疑為輕
    ，尚難認被告丁○○有何墾殖、開發包含桃園縣龜山鄉○○○段陳厝坑小段408-1 、408-3 、408- 4、408-5 、40 8-6
    、40 8-7、412 、413 、413-1 地號土地之舉。又桃園縣龜
    山鄉○○○段陳厝坑小段409 、41 1地號之土地，雖屬訴外
    人洪庚及洪啟芳所共有，有土地登記謄本附卷可稽（見94年
    度偵字第15582 號偵查卷第50至53頁），惟據證人洪正雄於
    警詢稱：「桃園縣龜山鄉○○○段陳厝坑小段409 、411 地
    號之土地是我購買的，當初是以父親洪庚及大哥洪啟芳之名
    義登記，有同意丁○○使用上開土地」等語（見94年度偵字
    第15582 號卷第28頁），並有同意書1 份附卷可稽（見94年
    度偵字第15582 號卷第30頁），是案外人洪正雄係桃園縣龜
    山鄉○○○段陳厝坑小段409 、411 地號土地之實際共有人
    且兼管理人，並同意被告丁○○使用該等土地，而被告丁○○再將之出租林肇邦，而林肇邦整地範圍亦限於該等土地一
    情，已如前述，是被告丁○○係經由其父洪正雄之授權將桃
    園縣龜山鄉○○○段陳厝坑小段409 、411 地號之土地出租
    予林肇邦，而林肇邦係基於與被告丁○○之租賃關係而使用
    桃園縣龜山鄉○○○段陳厝坑小段409 、411 地號土地，則
    被告丁○○與林肇邦於上開土地上所為之開發、使用即非竊
    佔他人土地，難認係屬未經土地所有權人同意，擅自墾殖、
    占用或開發、經營、使用之情形，揆諸首開說明，檢察官所
    舉前開事證，均尚未達於通常一般之人均不致有所懷疑，得
    確信其為真實之程度，而有合理性懷疑之存在，且併案意旨
    僅指稱「亦將使水土流失」，惟並無指明究已生如何水土流
    失之實害，公訴人亦未舉證證明上開第409 、411 地號有何
    具體之水土流失實害情形發生，是本院尚無從形成被告丁○○構成移送併辦意旨所指違反水土保持法第32條第1 項犯行
    之有罪確信。此外，復查無其他任何積極證據，足認被告丁○○有何併案意旨所指竊佔他人土地或擅自使用、開發土地
    致生水土流失之犯行，揆諸前揭說明，應認不能證明被告有
    違反上開法條之犯罪，則難認移送併辦部分與本案有何裁判
    上一罪之關係。
  (四)矧按連續犯之所謂出於概括犯意，必須其多次犯罪行為自始
    均在一個預定犯罪計劃以內，出於主觀上始終同一犯意之進
    行，若中途另有新犯意發生，縱所犯為同一罪名，究非連續
    其初發的意思，即不能成立連續犯；連續犯須連續數行為而
    犯同一罪名，始能成立，所謂犯同一罪名，依司法院大法官
    會議釋字第152 號解釋，指構成犯罪要件相同之罪名而言（
    最高法院70年臺上字第6296號、67年臺上字第2848號判例參
    照），查被告丁○○本案行為地點，與移送併辦意旨所指行
    為之土地不同，2 次行為之共犯亦非同一，行為方式、供犯
    罪用之機具均屬有異等情，堪認被告丁○○本案犯行與移送
    併辦意旨所指犯行，尚非自始均在1 個預定犯罪計劃以內，
    縱有犯罪情事，亦應係屬另行新發之犯意；況移送併辦意旨
    所指被告丁○○違反水土保持法第32條第1 項犯行已屬不能
    證明，業如前述，則縱被告丁○○另涉違反同法第33條第1
    項規定，而有同條第3 項之犯行，惟上開2 罪就須否以「未
    經土地所有權人同意」為要件既有不同，亦非構成犯罪要件
    相同之同一罪名。準此以觀，揆諸上開判例要旨，足認移送
    併辦部分與本案並無連續犯之裁判上一罪關係。
  (五)綜上所述，移送併辦部分既與本案無何裁判上一罪之關係，
    本院就該部分依法自不得併予審酌，該部分應由本院退回檢
    察官另為妥適之處理。
據上論斷，應依刑事訴訟法第299 條第1 項前段，水土保持法第
32條第1 項、第5 項，刑法第11條前段、第28條，中華民國96年
罪犯減刑條例第2 條第1 項第3 款、第7 條，判決如主文。
本案經檢察官嵇珮晶到庭執行職務。
中　　華　　民　　國　　96　　年　　8 　　月　　15　　日
                  刑事第九庭審判長法　官 何信慶
                                  法  官 何燕蓉
                                  法  官 蘇琬能
上正本證明與原本無異。如不服本判決，應於判決送達後10日內
向本院提出上訴狀（應附繕本），上訴於臺灣高等法院。
                                  書記官  許家慧
中　　華　　民　　國　　96　　年　　8 　　月　　23　　日
本案主要論罪科刑法條：
水土保持法第32條
在公有或私人山坡地或國、公有林區或他人私有林區內未經同意
擅自墾殖、占用或從事第8 條第1 項第2 款至第5 款之開發、經
營或使用，致生水土流失或毀損水土保持之處理與維護設施者，
處六個月以上5 年以下有期徒刑，得併科新台幣60萬元以下罰金
。但其情節輕微，顯可憫恕者，得減輕或免除其刑。
犯本條之罰者，其墾殖物、工作物、施工材料及所使用之機具沒
收之。
